【裁判字號】    98,上更(一),153
【裁判日期】    980617
【裁判案由】    毒品危害防制條例
【裁判全文】
臺灣高等法院刑事判決             98年度上更(一)字第153號
上  訴  人
即  被  告  丙○○
                    （另案於臺灣宜蘭監獄執行中）
選任辯護人  法扶律師  吳磺慶律師
上列上訴人，因毒品危害防制條例案件，不服臺灣板橋地方法院
95年度訴字第2975號，中華民國96年6 月13日第一審判決（起訴
案號：臺灣板橋地方法院檢察署95年度偵緝字第2045號），提起
上訴，經本院判決後，由最高法院發回更審，本院判決如下：
    主  文
原判決撤銷。
丙○○共同販賣第二級毒品未遂，處有期徒刑肆年。
扣案之第二級毒品甲基安非他命（毛重零點陸克，鑑驗使用零點
零壹壹克）沒收銷燬，塑膠袋壹枚，沒收。
    事  實
一、丙○○明知甲基安非他命係毒品危害防制條例第2條第2項第
    2 款所稱第二級毒品，不得販賣、持有，因丁○○於民國（
    下同）95年1 月13日上午10時50分許，在臺北縣新莊市○○
    街20號前，持有毒品安非他命一包經警查獲，主動向警供出
    購毒來源為「阿彬」，乃以該「阿彬」持有0000000000號行
    動電話與「阿彬」聯絡佯稱購買毒品，約在臺北縣三重市○○○路224 巷旁便利商店交易，丙○○竟與綽號「阿彬」之
    乙○○（另案經本院判處有期徒刑八年確定）意圖營利，基
    於販賣第二級毒品甲基安非他命之犯意，由「阿彬」於95年
    1月13日不詳時間，將甲基安非他命一小包（毛重0.6公克）
    及電話號碼0000000000號行動電話一支交予丙○○，供丙○○連繫買主，並由丙○○出面往約定地點即臺北縣三重市○○○路224 巷旁便利商店等候丁○○進行交易，丙○○即攜
    帶前開毒品及行動電話於上址便利商店等候，著手販賣第二
    級毒品甲基安非他命予丁○○，「阿彬」亦前往現場監看，
    嗣同日13時30分許，員警撥打該電話，丙○○拿取在旁之電
    話接聽，經警在便利商店內查獲，以致販賣毒品未遂，當場
    扣得安非他命一小包及該0000000000號行動電話乙支。
二、案經臺北縣政府警察局新莊分局報請臺灣板橋地方法院檢察
    署檢察官偵查起訴。
    理    由
甲、證據能力之說明：
一、按被告之自白，非出於強暴、脅迫、利誘、詐欺、疲勞訊問
    、違法羈押或其他不正之方法，且與事實相符者，得為證據
    ，刑事訴訟第156條第1項，定有明文。被告及辯護人於原審
    、本院審理時辯稱：被告警詢時受警方誤導，警員打好字才
    令被告照著念及遭恐嚇、刑求，始於警詢為前開自白云云。
    惟經原審勘驗被告及證人丁○○警詢筆錄錄音帶，警員詢問
    之過程，時可聽到打字聲，或有空白未聽問答者，亦可聽到
    打字聲；經核對警局調查筆錄內容，二者並無太大差異，係
    以一問一答之方式記載筆錄，錄音帶內容較為繁瑣，筆錄紙
    本內容內容較簡潔明白，且警員皆會將整理之內容再唸出來
    讓被告及丁○○確認，並未進行誤導、打好字才令被告照著
    筆錄唸等情事，有95年11月23日勘驗筆錄在卷（原審卷39頁
    ）。又被告指稱遭查獲警員恐嚇、刑求云云，然未提出身體
    受有傷害之證據，並稱警員認為他是在拍伊身體，但伊認就
    是遭警員毆打云云（原審卷98頁），而承辦警員即臺北縣政
    府警察局新莊分局警員江明南、蕭博森結稱：筆錄係採一問
    一答方式，且全程錄音，並未刑求恐嚇被告等語（偵查卷70
    至72頁），被告空泛為上開辯解，自難憑採。是本件被告、
    證人丁○○於95年1 月13日警詢自白及供述，尚無證據可證
    明有何非法取供情事，應認其前開供述，均具證據能力。
二、又按，被告以外之人於偵查中向檢察官所為之陳述，除顯有
    不可信之情況者外，得為證據。刑事訴訟法第159條之1第2
    項定有明文。證人即臺北縣政府警察局新莊分局江明南、蕭
    博森警員在偵查中所為之陳述，業經具結確保其證詞之真實
    ，本院審酌上開證據資料製作時情況，尚無違法不當及證明
    力明顯過低之瑕疵，認為以之作為證據應屬適當，揆諸前開
    規定，認前揭證據資料，具有證據能力。再按，除顯有不可
    信之情況外，從事業務之人於業務上或通常業務過程所須製
    作之紀錄文書、證明文書，得為證據。刑事訴訟法第159 條
    之4 定有明文。被告所持遭查扣行動電話號碼0000000000號
    ，與證人丁○○所持有之0000000000號行動電話號碼之雙向
    通聯資料及基地台位置資料，為台灣大哥大股份有限公司所
    出具；查扣透明晶體，經送台灣檢驗科技股份有限公司鑑驗
    ，有該公司所出具之濫用藥物檢驗報告，分別為其業務上或
    通常業務過程所製作之紀錄文書、證明文書，本院審酌上開
    證據資料製作時之過程，尚無顯有不可信之情況，亦認為以
    之作為證據，應屬適當，故認前揭證據資料有證據能力。
三、末按，陷害教唆係指行為人原不具犯罪之故意，純因他人之
    設計教唆，始萌生犯意，進而實施犯罪構成要件之行為者而
    言。其如由司法警察主導進行，因係司法警察以引誘或教唆
    犯罪之不正當手段，使原無犯罪故意之人因此萌生犯意而實
    施犯罪，再進而蒐集其犯罪之證據或予以逮捕偵辦；縱其目
    的係在於查緝犯罪，然其手段如顯然違反人權之保障，且逾
    越偵查犯罪之必要程度，則所取得之證據資料，是否具證據
    能力，即應詳加研求（最高法院95年度台上字第7139號判決
    ）。若認定警方以陷害教唆方式取得證據，該證據是否有證
    據能力，應依法斟酌之，亦即可參酌刑事訴訟法第158條之4
    ：「除法律另有規定外，實施刑事訴訟程序之公務員因違背
    法定程序取得之證據，其有無證據能力之認定，應審酌人權
    保障及公共利益之均衡維護」之意旨，為求得人權保障及公
    共利益之均衡維護，於實施刑事訴訟程序之公務員因違背法
    定程序取得證據之情形，俾因個案之型態、情節、方法均有
    所差異，於個案權衡時，法院允宜斟酌：違背法定程序情節
    ，違背法定程序時之主觀意圖，侵害犯罪嫌疑人或被告權益
    之種類及輕重，犯罪所生之危險或實害，禁止使用證據對於
    預防將來違法取得證據之效果，偵審人員如依法定程序有無
    發現該證據之必然性，證據取得之違法對被告訴訟上防禦不
    利益之程度等各種情形，以為認定證據能力有無之標準，俾
    能兼顧理論與實際，而因應需要（95年度台上字第7162號判
    決）。刑事偵查技術所謂「釣魚偵查」，係指對於原已犯罪
    或具有犯罪故意之人，以設計引誘之方式，使其暴露犯罪事
    證，而加以逮捕或偵辦而言，此純屬偵查犯罪技巧之範疇，
    並未違反憲法對於基本人權保障，且於公共利益之維護有其
    必要性存在，故依「釣魚」方式所蒐集之證據資料，原則上
    非無證據能力（最高法院93年度台上字第1939號判決）。
乙、實體部分：
一、訊據上訴人即被告（下稱被告）丙○○，固坦承於員警查獲
    時，在臺北縣三重市○○○路224 巷旁便利商店內，並坐在
    娃娃機的椅子上等情事，惟矢口否認有共同販賣毒品犯行，
    先後辯稱：其並未持有扣案的行動電話及甲基安非他命，因
    行動電話放在娃娃機旁一直響，其即拿起接聽，但對方並未
    回話，而甲基安非他命是警員在娃娃機取物口找到後要被告
    承認甲基安非他命是其所有云云。惟查：
(一)證人丁○○在95年1 月13日10時50分，持有毒品為警查獲時
    ，即稱係以伊所有0000000000行動電話號碼撥打綽號「阿彬
    」行動電話號碼0000000000號約在不特定地點交易毒品甲基
    安非他命，每次均為不同人帶甲基安非他命交易，地點都是
    「阿彬」指定等語（2016號偵查卷8、9頁）。又證人丁○○
    於偵查中證稱：伊與被告不認識，伊是要找「阿彬」出來等
    語（2016號偵查卷42頁）。證人丁○○在原審中證稱：「（
    審判長問：你被警察查獲的安非他命一包，是否你撥打0000
    000000號號買到的？）電話是，但是人不是。（審判長問：
    你原本叫對方什麼名字？）阿彬‧‧‧（檢察官問：之前你
    的安非他命都是向持有0000000000號電話的人購買嗎？）是
    的。（檢察官問：你當日前往交易地點之前，你所打電話的
    阿彬，阿彬是稱有人會拿毒品給你，還是他會親自交給你？
    ）我已經和有這支電話的人交易二、三次，但是每次來的人
    都不一樣。（檢察官問：之前你在買毒品的時候，是否都是
    和持有0000000000號電話的人聯絡？）是的。（檢察官問：
    每次到約約見面地方的時候，要交付錢及毒品時，如何再確
    認？）都是我再打0000000000號的電話確認的」等語（原審
    卷90至92頁）。證人丁○○在警詢、偵查及原審中之證詞，
    前後並無矛盾或不相符之處。再核被告為警查獲時在警詢中
    供稱：是「阿彬」要伊帶甲基安非他命至該處賣給丁○○，
    0000000000號行動電話是「阿彬」交甲基安非他命時一同交
    予伊使用等情亦符合（2016號偵查卷12至14頁）。而被告於
    警詢時即供稱是「阿彬」要伊帶毒品及電話前往，本院更審
    中，證人乙○○亦到庭證稱：當日伊有在現場，警方未查獲
    伊，伊當然不會在場承認毒品是伊所有等情在卷（本院更審
    卷105至108頁），由此可知，綽號「阿彬」係以0000000000
    號電話對外連繫毒品之交易事誼，每次替「阿彬」外出交易
    毒品之人均有更替，是本件應係「阿彬」與丁○○連繫交易
    時間、地點後，將毒品甲基安非他命及0000000000號行動電
    話交予被告，帶至上址便利商店內等候與丁○○交易無訛。
(二)又證人丁○○證稱0000000000號電話係由伊申辦使用，而於
    95年1月13日為警查獲時經警所扣得之毒品安非他命1包，係
    在同日（即95年1月13日）上午9時許播打0000000000號行動
    電話後，以一千元購得（2016號偵查卷8、9頁）。核與丁○○行動電話與0000000000號行動電話之雙向通聯資料，丁○○行動電話確在95年1月13日8時51許與0000000000號曾有連
    繫，此有台灣大哥大股份有限公司基本資料查詢、雙向通聯
    資料查詢在卷可佐（2016號卷54、58頁），再佐以本案查獲
    之聯繫方式等情，堪認0000000000號行動電話係綽號「阿彬
    」對外連繫毒品交易所用，應甚明灼。被告嗣於偵查及審判
    中翻異前詞，否認扣案0000000000號行動電話及毒品甲基安
    非他命為其持有云云，然查：
  1.證人即臺北縣政府警察局新莊分局江明南、蕭博森證稱：其
    等查獲丁○○時即追問丁○○向何人購買甲基安非他命，丁○○稱係打0000000000號行動電話向藥頭購買，其讓丁○○
    在偵防車上播打電話連絡，藥頭先與丁○○約在三重市，到
    了三重市藥頭便與丁○○約在三重市○○○路224 巷口旁之
    便利超商，藥頭稱到了該處再打電話給他，到了約定的便利
    超商內，其即按重播鍵播打0000000000號碼，看到被告拿起
    該行動電話一直喂喂喂，被告並把該行動電話拿在手中走回
    店內娃娃機彈珠檯座位上，其等確認被告是藥頭後，即一起
    上前並要求被告主動交出甲基安非他命，被告指著娃娃機彈
    珠檯取物口，其將取物口的小門推開即看到1 包甲基安非他
    命等語（2016號偵查卷70、71頁）。
  2.衡情便利商店為公共出入購物之場所，若非自己所持之電話
    ，自不可能隨意接聽。又娃娃機彈珠檯取物口在娃娃機下方
    ，甚為狹小，若非知情或放置，自不易查覺而尋獲，故被告
    上開辯解，與常情不符，已難採信。況被告於警詢時即供稱
    係「阿彬」要伊帶毒品及電話前往等情在卷，證人丁○○於
    警方查獲被告時，即指稱該人非「阿彬」，而本院更審中，
    證人乙○○亦到庭證稱其當時有在場等語，參互以觀，益徵
    被告與乙○○係本案之共犯，應屬明確，被告上開卸責之辯
    ，難以採信。
(三)扣案之透明晶體一包，經送請台灣檢驗科技股份有限公司鑑
    驗結果，為甲基安非他命（毛重0.6克，鑑驗使用0.011克）
    ，有95年3月9日濫用藥物檢驗報告在卷可稽（2016號偵查卷
    78頁），並有毒品甲基安非他命1 包及0000000000號行動電
    話扣案可資佐證，事證極為明確，被告上開共同犯行，洵堪
    認定。被告於本院先後聲請傳訊證人丁○○，及便利商店店
    員戊○○作證，本院認事證已臻明確，核無傳訊必要，附此
    敘明。從而，本案事證明確，被告上開犯行洵堪認定，自應
    依法論科。
二、被告行為後，刑法部分條文已於94年2月2日公布修正，並自
    95年7月1日起施行。按行為後法律有變更者，適用行為時之
    法律，但行為後之法律有利於行為人者，適用最有利於行為
    人之法律，現行刑法第二條第一項定有明文。此條規定係規
    範行為後法律變更所生新舊法律比較適用之準據法，是刑法
    第二條本身雖經修正，但刑法第二條既屬適用法律之準據法
    ，本身尚無比較新舊法之問題，於新法施行後，應一律適用
    裁判時現行刑法第二條之規定，為「從舊從輕」比較。次按
    ，本次刑法修正比較新舊法，應就罪刑有關之共犯、未遂犯
    、想像競合犯、牽連犯、連續犯、結合犯，以及累犯加重、
    自首減輕暨其他法定加減原因（如身分加減）與加減例等一
    切情形，綜其全部罪刑之結果而為比較（最高法院95年5 月
    23日第八次刑庭會議著有決議可資參照）。經查：
(一)毒品危害防制條例第4條第2項販賣第二級毒品罪，法定刑為
    無期徒刑或七年以上有期徒刑，得併科新臺幣七百萬元以下
    罰金；刑法第33條第5 款修正為：「主刑種類如下：五、罰
    金：新臺幣一千元以上，以百元計算之」；與修正前刑法第
    33 條第5款規定罰金最低額銀元一元相比較，新法將毒品危
    害防制條例第4條第1項販賣第一級毒品罪所得科處之罰金最
    低額均由銀元一元提高為新臺幣一千元，因此，比較上述修
    正前後之刑罰法律，本案自應適用被告行為時之刑法第33條
    第5款規定論處被告罪責，對被告較為有利。
(二)刑法第28條原規定：「二人以上共同『實施』犯罪之行為者
    ，皆為共同正犯」，嗣新法修正為：「二人以上共同『實行
    』犯罪之行為者，皆為共同正犯」，將舊法之「實施」修正
    為「實行」。其中「實施」一語，涵蓋陰謀、預備、著手及
    實行之概念在內，其範圍較廣；「實行」則著重於直接從事
    構成犯罪事實之行為，其範圍較狹；亦即新修正之刑法第28
    條雖將「實施」修正為「實行」，排除完全未參與犯罪相關
    行為之「實行」的「陰謀共同正犯」與「預備共同正犯」，
    但仍無礙於「共謀共同正犯」之存在。修正後刑法共同正犯
    之範圍已有限縮，共同正犯範圍既因此而有變動，自屬犯罪
    後法律有變更，而非僅屬純文字修正，自有新舊法比較適用
    之問題。本件被告係實行共同正犯，因非屬陰謀、預備共同
    正犯，故經比較新舊法刑法第28條適用結果，修正後刑法第
    28條並非較有利於被告，依「從舊、從輕」原則，應適用行
    為時刑法第28條規定。
(三)修正後刑法第11條，已明定刑法總則於其他法律有刑罰或「
    保安處分」之規定者，亦適用之，依其立法理由，僅為使法
    規範明確。未遂犯得按既遂犯之刑減輕之規定，僅為條文移
    置，非法律變更，逕依新修正刑法之規定。又沒收係從刑，
    依主刑所適用法律。本件應適用上開各法律。
三、經查，被告受綽號「阿彬」之委託，欲與播打0000000000號
    行動電話之人完成毒品交易，惟因係員警要求丁○○播打，
    彼此間並無購買真意，致未能賣出，核被告所為，係犯毒品
    危害防制條例第4條第6項、第2 項販賣第二級毒品未遂罪。
    公訴意旨雖認被告所犯係幫助販賣第二級毒品未遂罪，惟被
    告業已著手為犯罪構成要件之行為，僅犯罪狀態不同，而非
    涉及如何處罰之獨立規定，不生變更法條之問題。被告基於
    販賣犯意，持有第二級毒品之低度行為，為販賣之高度行為
    所吸收，不另論罪。被告與綽號「阿彬」成年男子乙○○，
    有犯意聯絡及行為分擔，屬共同正犯。被告已著手販賣第二
    級毒品安非他命，惟未發生犯罪之結果，屬未遂犯，依刑法
    第25條第2 項後段規定減輕其刑。原審經審理結果，認被告
    罪證明確，予以論科，固非無見。但查，系爭電話係甲○○
    申請使用，非屬被告或乙○○所有，原審竟一併宣告沒收，
    自有違誤。又查獲時共犯乙○○亦在場，被告與乙○○係意
    圖營利而共同眅毒，原審未調查認定，亦有未合。被告提起
    上訴，否認共同犯行，核非可取，但原判決既有上開可議，
    即屬無可維持，自應由本院撤銷改判。爰審酌被告為牟不法
    利益，與他人共同販賣毒品，危害非輕，於審理時否認犯行
    ，犯後態度難謂良好，惟其年紀尚輕，因一時失慮致罹刑章
    ，且查獲毒品數量非鉅等一切情狀，量處被告有期徒刑四年
    ，以示懲儆。扣案第二級毒品安非他命品1 包，依毒品危害
    防制條例第18條第1 項前段之規定，宣告沒收銷燬。而放置
    毒品安非他命之塑膠袋1 枚，屬被告與「阿彬」所有，供被
    告犯本件販賣第二級毒品所用之物，依同條例第19條第1 項
    規定，宣告沒收。至行動電話，非屬被告專供販毒所用、亦
    非被告等人所有，無從宣告沒收，附此敘明。
據上論斷，應依刑事訴訟法第369條第1項前段、第364條、第299
條第1項前段，毒品危害防制條例第4條第2項、第6項、第18條第
1項前段、第19條第1項、第25條第2 項、刑法第2條第1項、第11
條、修正前刑法第28條、第25條，判決如主文。
本案經檢察官李良忠到庭執行職務。
中    華    民    國    98    年    6     月    17    日
                  刑事第三庭審判長法  官  陳博志
                                  法  官  許文章
                                  法  官  蔡聰明
以上正本證明與原本無異。
如不服本判決，應於收受送達後十日內向本院提出上訴書狀，其
未敘述上訴之理由者並得於提起上訴後十日內向本院補提理由書
（均須按他造當事人之人數附繕本）。
                                  書記官  陳建邦
中    華    民    國    98    年    6     月    17    日
毒品危害防制條例第4條
製造、運輸、販賣第一級毒品者，處死刑或無期徒刑；處無期徒
刑者，得併科新臺幣2千萬元以下罰金。
製造、運輸、販賣第二級毒品者，處無期徒刑或7 年以上有期徒
刑，得併科新臺幣1千萬元以下罰金。
製造、運輸、販賣第三級毒品者，處5 年以上有期徒刑，得併科
新臺幣7百萬元以下罰金。
製造、運輸、販賣第四級毒品者，處3 年以上10年以下有期徒刑
，得併科新臺幣3百萬元以下罰金。
製造、運輸、販賣專供製造或施用毒品之器具者，處1年以上7年
以下有期徒刑，得併科新臺幣1百萬元以下罰金。
前五項之未遂犯罰之。


司法院資訊處製作；財團法人民間司法改革基金會備份。
